臺灣臺南地方法院民事判決　　　　　　 94年度簡上字第171號
上　訴　人　穎昌交通股份有限公司
法定代理人　乙○○
訴訟代理人　王進輝律師
被上訴　人　黎玉珍即震宇工程行
上列當事人間請求侵權行為損害賠償事件，上訴人對於中華民國
94年10月12日臺灣臺南地方法院臺南簡易庭94年度南簡字第705
號第一審判決提起上訴，經本院於民國96年6月20日言詞辯論終
結，判決如下：
    主      文
上訴駁回。
第二審訴訟費用新台幣肆仟捌佰元由上訴人負擔。
    事實及理由
甲、程序方面：本件被上訴人未於言詞辯論期日到場，核無民事
    訴訟法第386條所列各款情形，爰依上訴人之聲請，由其一
    造辯論而為判決。
乙、實體方面：
一、上訴人方面：
（一）聲明：
  １、原判決廢棄。
  ２、上開廢棄部分，被上訴人在第一審之訴及其假執行之聲請
      均駁回。
  ３、第一、二審訴訟費用由被上訴人負擔。
（二）陳述：除與原判決記載相同者，茲引用之外，補稱：
  １、「受僱人因執行職務，不法侵害他人之權利者，由僱用人
      與行為人連帶負損害賠償責任。」、「民法第一百八十八
      條第一項所謂受僱人，並非僅限於僱傭契約所稱之受僱人
      ，凡客觀上被他人使用為之服務勞務而受其監督者均係受
      僱人。」，民法第188條本文、最高法院57年台上字第166
      3號判例參照；另「民法第二百二十四條所謂代理人，應
      包括法定代理人在內，該條可類推適用於同法第二百十七
      條被害人與有過失之規定，亦即在適用民法第二百十七條
      之場合，損害賠償權利人之代理人或使用人之過失，可視
      同損害賠償權利人之過失，適用過失相抵之法則。」最高
      法院73年台上字第2201號判例及68年第3次民事庭庭推總
      會決議決議參照。然而：
    (1)甲○○於案發當時曾私下表示係被上訴人之受雇人，則受
      雇人之因執行職務不法侵害他人權利者，由雇用人與受雇
      人連帶負損害賠償責任，則甲○○之過失部分，被上訴人
      亦應負責，黃榮財向上訴人公司報告車禍始末時，亦作上
      述之表示，此部份若甲○○、黃榮財未作此之表示，則上
      訴人無從知悉此一事實，亦無從主張，上訴人絕非無的放
      矢。
    (2)鈞院向國稅局函調甲○○之所得資料中，甲○○於91年、
      92年所得扣繳單位為「宇輝實業股份有限公司」（下稱宇
      輝公司），該公司址設「台北市○○○路○段81巷39號」
      （原審卷34、36頁），而被上訴人震宇工程行亦設於台北
      市○○○路○段81巷39號，兩家公司（行號）同一營業處
      所。
    (3)鈞院函查之宇輝公司變更登記表資料中，被上訴人黎玉珍
      即為宇輝公司之監察人且宇輝公司之董事長吳震宇與被上
      訴人皆住於台北市○○○路○段81巷39號2樓，被上訴人黎
      玉珍係宇輝公司之最大股東，股數42,500股、股款新台幣
      （下同）42,500,000元。
    (4)被上訴人商號震宇工程行與宇輝公司之營業項目相雷同皆
      是屬油氣管線及消防器材項目。
    (5)被上訴人黎玉珍為宇輝公司負責人吳震宇之母親，甚且被
      上訴人之商號名稱為「震宇」工程行。
    (6)而台灣現況相關行業多設有多家公司或行號而實際負責人
      為同一人（即一人有多支之公司牌照），作為節稅之功用
      ，惟都有實際之僱傭關係，甲○○於案發當時所為之私下
      表示，益證係屬真實。
    (7)至於被上訴人於原審主張：「本件事被告甲○○案發當日
      來向原告公司之員工借車，事發之後我們才知道發生車禍
      」云云（94年9月28日筆錄），然：
      甲○○於案發當時之民國92年1月24日住居於台北、工
        作於台北。
      案發日又是星期五上班時間，凌晨5時20分發生車禍，
        駕駛被上訴人商號所有之車輛車禍肇事，該車又係當日
        所借，有可能凌晨0至1時許借車，由甲○○駕駛前來台
        南嗎？該車根本就是甲○○工作使用。
  ２、綜上，上訴人之受雇人黃榮財之肇事責任為肇事次因，應
      僅負百分之30之責任，而被上訴之受雇人甲○○，為肇事
      主因，應負百分之70之責任，而甲○○與被上訴人係僱傭
      關係，即應連帶負責百分之70之責任，故上訴人僅應負擔
      百分之30之責任。
二、被上訴人未於言詞辯論期日到場，亦未提出書狀作何聲明或
    陳述。
三、本件經依民事訴訟法第270條之1第1項第3款規定，整理並協
    議兩造不爭執事項暨簡化爭點為：
（一）兩造不爭執事項：
  １、黃榮財（即原審被告）受上訴人僱用從事駕駛大客車業務
      ，於92年1月24日凌晨駕駛上訴人所有車牌號碼KK-198號
      營業大客車，於同日凌晨5時52分許，途經臺南市○○路
      與中正路設有閃黃燈號誌之交岔路口時，原應注意行經設
      有閃光號誌交岔路口時，應減速慢行，作隨時停車之準備
      ，並注意車前狀況，隨時採取必要安全措施，而依當時之
      情形，又無不能注意之情事，詎疏於注意及此，於行經該
      交岔路口時，竟貿然快速行駛，適有甲○○（即原審被告
      ）駕駛於同日向被上訴人員工借用之車牌號碼6H-4228號
      自小客車，沿中正路由西往東方向駛來，於行經上開路口
      時，亦疏未注意行經設有閃光號誌岔路口時，支線道車應
      讓幹道車先行，兩車發生撞擊，致被上訴人所有之車牌號
      碼6H-4228號自小客車（下稱系爭自小客車）全毀，已無
      修復價值而報廢。
  ２、系爭自小客車於89年9月出廠，於92年1月24日肇事毀損而
      報廢時之價值為300,000元，且黃榮財、甲○○分別為肇
      事之次因及主因，上訴人係黃榮財之僱用人．亦應負連帶
      賠償責任。
（二）兩造爭執事項：
  １、被上訴人是否為甲○○之僱用人？而應與甲○○負連帶賠
      償責任？
  ２、如是，則上訴人及被上訴人就系爭車禍應負之過失責任比
      例各為何？
四、得心證之理由：
（一）按當事人主張有利於己之事實者，就其事實有舉證之責任
      ，民事訴訟法第277條定有明文，本件上訴人主張被上訴
      人為甲○○之僱用人，而應與甲○○負連帶賠償責任云云
      ，既為被上訴人於原審所否認，上訴人自應就上開有利於
      己之事實負舉證責任。
（二）茲就上訴人主張被上訴人為甲○○之僱用人，是否有理由
      ？分述如下：
  １、上訴人主張甲○○於案發當時曾私下表示係被上訴人之受
      雇人云云，已為被上訴人於原審所否認，經查訴外人甲○
      ○於本院另案92年度訴字第2056號民事事件開庭時到庭陳
      稱其只受僱於宇輝公司等語，沒有做震宇工程行（即本件
      被上訴人）的工作（見該案95年10月23日言詞辯論筆錄）
      ，核與訴外人宇輝公司法定代理人吳鎮宇於本院另案92年
      度訴字第2056號民事事件開庭時到庭陳稱震宇工程行（即
      本件被上訴人）與宇輝公司沒有關係，被上訴人與宇輝公
      司是各自不同家公司，甲○○是受僱於宇輝公司之監工等
      語（見該案95年9月25日言詞辯論筆錄）相符，況上訴人
      於本院另案92年度訴字第2056號民事事件起訴時亦係主張
      甲○○係宇輝公司之受僱人，而非被上訴人之受僱人，此
      業經本院調取92年度訴字第2056號民事卷宗核閱無誤，足
      徵上訴人此部分主張，委無足採。
  ２、至於上訴人另主張被上訴人與宇輝公司均設立於台北市○
      ○○路○段81巷39號，兩家公司（行號）同一營業處所，
      且被上訴人黎玉珍即為宇輝公司之監察人且宇輝公司之董
      事長吳震宇與被上訴人皆住於台北市○○○路○段81巷39
      號2樓，被上訴人黎玉珍係宇輝公司之最大股東，股數42,
      500股、股款42,500,000元，被上訴人與宇輝公司之營業
      項目相雷同皆是屬油氣管線及消防器材項目，被上訴人黎
      玉珍為宇輝公司負責人吳震宇之母親，甚且被上訴人之商
      號名稱為「震宇」工程行，顯見甲○○於案發當時所為之
      私下表示係屬真實云云，惟查被上訴人與宇輝公司既係分
      別設立之行號及公司，此有營利事業登記抄本及公司變更
      登記表在卷可稽，上訴人對宇輝公司與被上訴人係不同的
      公司，甲○○係受僱於宇輝公司均無意見（見本院96年5
      月10日準備程序筆錄），尚難僅以該兩家公司（行號）設
      立於同一營業處所或負責人有親屬、投資等密切關係，而
      甲○○係受僱於宇輝公司，即謂甲○○同時受僱於被上訴
      人，上訴人此部分主張，亦無足採。
  ３、復經原審依職權調取甲○○於91年度至93年度之綜合所得
      稅報稅資料，亦查無甲○○曾受僱於被上訴人而領有薪資
      之資料，此有稅務電子閘門財產所得調件明細表1份及財
      政部臺北市國稅局萬華稽徵所94年8月15日財北國稅萬華
      綜所二字第0940010479號函暨檢送之甲○○財政部臺北市
      國稅局91至93年度綜合所得稅各類所得資料清單3紙存於
      原審卷（見原審卷第34頁至第39頁、第46頁至第49頁）可
      稽，且觀之甲○○92年1月25日警詢筆錄、92年7月15日偵
      訊筆錄、93年1月13日準備程序筆錄、93年3月23日準備程
      序筆錄及93年12月30日準備程序筆錄（見警卷影印卷第1
      頁、第2頁；臺灣臺南地方法院檢察署92年度偵字第7348
      號偵查影印卷第4頁、第5貢；本院92年度交易字第191號
      刑案影印卷第14頁、第28頁、第51頁），均無從認定甲○
      ○係被上訴人之受僱人，上訴人復無法舉證以實其說。是
      上訴人主張甲○○係被上訴人之員工，則甲○○過失部分
      ，被上訴人亦應連帶負責云云，顯屬無據，難以採認。
  ４、又按民法第188條第1項所謂受僱人，非僅限於僱傭契約所
      稱之受僱人，凡客觀上被他人使用為之服務勞務而受其監
      督者均係受僱人（最高法院57年台上字第1663號判例意旨
      參照）。是依一般社會觀念，認其人係被他人使用為之服
      務而受其監督之客觀事實存在，即應認其人為該他人之受
  　　僱人。本件被上訴人於原審雖自承於92年1月24日，係由
      被上訴人之員工將系爭自小客車出借與甲○○使用而肇事
      ，惟被上訴人之員工僅於車禍肇事當日將系爭自小客車借
      與甲○○使用，而甲○○駕駛系爭自小客車之客觀行為，
      又無從認上定係為被上訴人服勞務，且系爭自小客車既係
      由被上訴人之員工，擅自出借與甲○○使用，亦難認被上
      訴人對甲○○有何選任監督關係存在，且依甲○○上揭筆
      錄內容，亦無由認定甲○○有為被上訴人服務而受其監督
      之客觀事實存在，故要難僅以被上訴人之員工將系爭自小
      客車借與甲○○使用而肇事，即認被上訴人對甲○○之過
      失部分，應負連帶責任。是上訴人主張甲○○與被上訴人
      有事實上的僱傭關係，被上訴人應與甲○○就其過失部分
      負連帶責任云云，即屬無據，尚難採認。
  ５、綜上所述，上訴人就被上訴人為甲○○之僱用人乙節，並
      未舉證以實其說，其主張被上訴人應與甲○○負連帶賠償
      責任，自屬無理由。
五、綜上所述，上訴人上揭所辯，均無足取。從而，被上訴人依
    共同侵權行為、僱用人責任之法律關係，請求上訴人與黃榮
    財或黃榮財、甲○○（後三人均係原審被告，因未上訴而已
    確定）連帶賠償被上訴人300,000元及自起訴狀繕本送達原
    審被告翌日起即黃榮財自94年5月21日；甲○○自94年9月13
    日；上訴人自94年5年7日起算，及均至清償日止之法定遲延
    利息，且上訴人與甲○○為不真正連帶債務人，對於被上訴
    人所負債務各負全部給付之義務，於其中一原審被告清償時
    ，其他原審被告於清償之範圍內，即應免除其債務之範圍內
    ，為有理由，逾此範圍所為之請求，無理由，應予駁回。原
    審就此部分為上訴人敗訴之判決，而駁回被上訴人其餘之請
    求，經核並無違誤。上訴意旨仍執陳詞，指摘原判決不當，
    求予廢棄此部分之判決，為無理由，應予駁回。
六、末按法院為終局判決時，應依職權為訴訟費用之裁判；又訴
    訟費用，由敗訴之當事人負擔，民事訴訟法第87第1項、第7
    8條分別定有明文。本件上訴為無理由，訴訟費用4,800元應
    由上訴人負擔，爰判決如主文第二項所示。
七、兩造其餘主張及所提證據，經本院審酌結果，與本院上開論
    斷無涉或無違，爰不予一一贅述，附此敘明。
八、據上論結，本件上訴無理由，依民事訴訟法第436條之1第3
    項、第463條、第385條第1項前段、第449條第1項、第78條
    、第87條第1項，判決如主文。
中　　華　　民　　國　　96　　年　　6 　　月　　29　　日
                  民事第二庭    審判長法　官　翁金緞
                                      法　官　陳淑卿
                                      法　官　黃瑪玲
以上正本證明與原本無異
本判決不得上訴。
中　　華　　民　　國　　96　　年　　6 　　月　　29　　日
                                書記官　卓春成
